【裁判字號】    97,訴,228
【裁判日期】    970821
【裁判案由】    偽造有價證券
【裁判全文】
臺灣桃園地方法院刑事判決               97年度訴字第228號
公  訴  人  臺灣桃園地方法院檢察署檢察官
被      告  丙○○
                    （現羈押在臺灣桃園看守所龍潭女所）
指定辯護人  本院公設辯護人甲○○
上列被告因偽造有價證券案件，經檢察官提起公訴（96年度偵字
第4437號），本院判決如下：
    主    文
丙○○意圖供行使之用，而偽造有價證券，處有期徒刑肆年。扣
案發票人「乙○○」、發票日民國九十六年一月八日、到期日九
十六年一月十一日、票面金額新臺幣壹仟萬元之本票壹張沒收。
    事    實
一、丙○○與乙○○約於民國95年2 月14日交往而成為男女朋友
    ，至同年10月間分手。詎丙○○明知未得乙○○之同意及授
    權，竟意圖供行使之用，於96年1 月8 日至同年月22日間某
    時，在不詳地點，於空白本票上，填寫票面金額新臺幣（下
    同）10,000,000元、發票日96年1 月8 日、到期日96年1 月
    11日，並在發票人欄上偽造「乙○○」之署名2 枚，並以其
    於不詳時、地，委請不知情之刻印人員為其所刻之「乙○○
    」印章按捺「乙○○」印文5 枚，而偽造屬有價證券之本票
    （下稱系爭本票）1 紙。嗣於96年1 月22日，在桃園縣桃園
    市○○路上某麥當勞店內，交付前開本票而委託不知情之熊
    惠忠代為向乙○○追索，熊惠忠因而於同年月24日上午8 時
    許，持前開本票至桃園縣大園鄉○○○路109 號乙○○住處
    ，向乙○○提示並請其付款而行使之，至此乙○○始悉上情
    ，並報警處理。
二、案經乙○○告發及桃園縣政府警察局大園分局報請臺灣桃園
    地方法院檢察署檢察官偵查起訴。
    理    由
一、證據能力方面：
  (一)按被告以外之人於審判外之言詞或書面陳述，除法律有規定
    者外，不得作為證據；又被告以外之人於審判外之陳述，雖
    不符刑事訴訟法第159 條之1 至第159 條之4 之規定，而經
    當事人於審判程序同意作為證據，法院審酌該言詞陳述或書
    面陳述作成時之情況，認為適當者，亦得為證據。當事人、
    代理人或辯護人於法院調查證據時，知有第159 條第1 項不
    得為證據之情形，而未於言詞辯論終結前聲明異議者，視為
    有前項之同意，刑事訴訟法第159 條第1 項、第159 條之5
    分別定有明文。經查：
  (1)證人乙○○於警詢中之證述，為審判外之陳述而屬傳聞證據
    ，被告及其辯護人主張前開證人之警詢證言無證據能力，公
    訴人未特予證明（自由證明）該警詢筆錄具有較可信之特別
    情況，依前開規定，證人乙○○之警詢筆錄，無證據能力。
  (2)證人熊惠忠於警詢時所為之陳述，雖屬審判外之陳述，然被
    告及其辯護人於本院審理時陳明不爭執證人熊惠忠於警詢中
    陳述之證據能力，於本院審理時亦未主張排除證言之證據能
    力，且迄於本院言詞辯論終結前均未表示異議，本院審酌前
    開證人於警詢中之證述應無重大瑕疵且與事實相符，故依前
    開法條規定，應認證人前開審判外之證述，自得為證據。
  (3)證人乙○○於偵查中向檢察官所為之陳述，雖屬審判外之陳
    述，惟現階段刑事訴訟法規定檢察官代表國家偵查犯罪、實
    施公訴，依法其有訊問被告、證人及鑑定人之權，證人、鑑
    定人且須具結，而實務運作時，檢察官偵查中向被告以外之
    人所取得之陳述，原則上均能遵守法律規定，不致違法取供
    ，其可信度極高，是以，刑事訴訟法於92年2 月6 日修正時
    ，即為兼顧理論與實務，以該法第159 條之1 第2 項規定，
    除顯有不可信之情況者外，得為證據。查證人乙○○於偵查
    中向檢察官所為之陳述，既已依法具結，又非檢察官非法取
    供而得，且並無證據證明前開證人於檢察官偵查中所為證述
    有何誤認之情形，並無顯不可信之情況，自得作為證據。
  (二)卷附本票，並非供述證據，無傳聞法則之適用，且與本案具
    有關聯性，具有證據能力。
  (三)按法院或檢察官得囑託醫院、學校或其他相當之機關、團體
    為鑑定；其須以言詞報告或說明時，得命實施鑑定或審查之
    人為之，刑事訴訟法第208 條第1 項定有明文。內政部警政
    署刑事警察局96年5 月2 日刑鑑字第0960048792號鑑驗書，
    係檢察官囑託鑑定之書面報告；該局97年4 月25日刑紋字第
    0970059206號鑑定書，則係該局依本院囑託鑑定而出具之書
    面報告，依刑事訴訟法第208 條第1 項規定無須準用鑑定人
    具結之規定，且屬同法第159 條第1 項之法律另有規定之傳
    聞例外，自得作為證據。
二、得心證之理由：
  (一)訊據被告丙○○固坦承央請熊惠忠持系爭本票向乙○○索討
    款項，但矢口否認有偽造有價證券之犯行，辯稱：因伊與乙
    ○○交往期間，乙○○承諾要給伊一筆錢作為保障，故乙○
    ○於96年1 月8 日晚間7 時許，在桃園縣八德市○○路上波
    波熊餐廳包廂內簽發系爭本票云云。
  (二)經查：
  1.系爭本票上所按捺之指紋，經送內政部警政署刑事警察局鑑
    定結果，認本票上於「新臺幣壹仟萬元整」等文字下及於「
    發票人：乙○○、住址：桃園縣大園鄉○○村○○鄰○○○路
    109 號」等文字間所按捺可資比對之指印各1 枚，與被告丙
    ○○之左拇指指紋相符，其餘指紋，因紋線模糊不清且特徵
    不足，無法比對等情，有內政部警政署刑事警察局97年4 月
    25日刑紋字第0970059206號函、96年5 月2 日刑鑑字第0960
    048792號函在卷可參。一般人於所簽發之本票上再按捺指印
    ，無非係為擔保該本票確為按捺指印之人所簽發，故絕無可
    能於自己所簽發之本票上假手他人按捺指印。苟系爭本票為
    乙○○所簽發，則本票上之金額及發票人欄位此等重要之處
    所按捺之指印應係乙○○所為，然系爭本票上前開欄位上之
    指印均係被告丙○○之指印，系爭本票應非乙○○所簽發。
    而若被告丙○○並未簽發系爭本票，豈會無端於本票上按捺
    指印，故系爭本票應係被告丙○○所簽發無疑。
  2.再者，證人乙○○於本院審理時證述：伊與被告於95年2 月
    14日左右交往，於同年10月分手等語（見本院97年4 月16日
    審判筆錄）。則被告於95年2 月14日左右始結識乙○○，故
    於此時點之前，被告既不認識乙○○，自無可能偽造乙○○
    為發票人之系爭本票。又一般人無法預知未來可能發生之情
    事，苟被告於系爭本票所載發票日即96年1 月8 日前即偽造
    系爭本票，因其無法擔保乙○○於前開發票日當時是否可能
    有任何客觀上不得簽發系爭本票之情事，為免徒生枝節，被
    告應會確定乙○○之狀況後擇定適當日期為所欲填載之發票
    日。復佐以證人乙○○於本院證述：伊與被告於95年10月分
    手，95年11、12月均未與被告聯絡，於96年1 月間，被告才
    打電話聯絡伊，要求伊為其慶生，渠等於96年1 月8 日才前
    往桃園縣八德市某餐廳用餐等語（見本院97年4 月16日審判
    筆錄）。被告於95年10月與乙○○分手後，經過2 月均未與
    乙○○聯絡，爾後突於96年1 月8 日與乙○○見面，且系爭
    本票所載發票日適為96年1 月8 日，可見應係被告於當日與
    乙○○見面後，確定乙○○並無明顯不能簽發票據之狀態，
    且形成2 人見面，客觀上可能交付票據之情狀，始決定以當
    日為系爭本票之發票日，故被告應係於96年1 月8 當日或之
    後始偽造系爭本票。再證人熊惠忠於警詢及檢察官偵查中證
    稱：被告於96年1 月22日，在桃園縣桃園市○○路上麥當勞
    交付系爭本票予伊，託伊向乙○○催討票款，伊於同年月24
    日上午8 時許，持系爭本票至乙○○位於桃園縣大園鄉○○
    ○路109 號住處催收帳款等語（見96年度偵字第4437號偵查
    卷第12頁、第44頁）。由此可知，被告應於96年1 月22日交
    付系爭本票予熊惠忠前即已偽造完成，始可於是日交付系爭
    本票予熊惠忠託其向乙○○請求票款。綜前各節，被告應係
    於96年1 月8 日至同年月22日間某時偽造系爭本票。
  3.證人乙○○雖於檢察官偵查中證稱：伊不確定系爭本票上「
    乙○○」印文之印章是否為伊所有之印章等語（見96年度偵
    字第4437號偵查卷第18頁），而無法確定該印章是否為其所
    有。然依現今社會習慣，一般人多有可能同時擁有多顆便章
    ，除重要之印鑑章外，恐無法一一記得自己所持有所有印章
    之印文型態，故縱乙○○無法辨識系爭本票上「乙○○」印
    文是否為其所有之印章，亦不代表前開印章即為乙○○所有
    。而乙○○並未提及曾交付印章予被告使用之情事，可見被
    告於偽造系爭本票時所使用「乙○○」印文之印章，並非來
    自乙○○所交付，而被告竟有該「乙○○」印文之印章可資
    使用，且刻印乃需相當技術，衡情應非被告親自刻印，可見
    應係被告委請不知情之刻印人員為其所刻。再被告偽造系爭
    本票，屬犯罪行為，為免他人知悉其犯行，當盡量密而行之
    ，且依卷附警詢筆錄記載，被告之學歷為專科畢業，書寫系
    爭本票之票面金額「壹仟萬元」、發票人「乙○○」等文字
    應非難事，當可自行為之。復觀諸系爭本票，被告之指印及
    「乙○○」之印文分別按捺在手寫「壹仟萬元整」文字及發
    票人欄手寫「乙○○」文字之上，衡情應係手寫文字後接續
    為之，故應可認係被告於自行書寫前開文字後，再行按捺「
    乙○○」印文及自己指印於上。故系爭本票上應係被告親自
    填載完成，再以其委託不知情之刻印人員所刻「乙○○」印
    文之印章按捺「乙○○」印文及自己指印於上而偽造。
  4.被告於警詢及檢察官偵查中辯稱：伊與乙○○交往，乙○○
    說要結婚，並表示要給伊一筆錢作為結婚保障，所以才於96
    年1 月8 日簽發系爭本票予伊云云（見96年度偵字第4437號
    偵查卷第4 頁、第18頁）。然證人乙○○於檢察官及本院審
    理時證稱：伊與被告於95年2 月14日左右交往，於同年10月
    分手。96年1 月8 日被告打電話與伊聯絡，要求伊請其吃飯
    慶生，當日伊便與被告至桃園縣八德市某家餐廳用餐，後來
    被告稱其家中停水，其想要洗澡，伊便帶被告至桃園縣八德
    市快活林汽車旅館。進入汽車旅館後，被告要伊先去洗澡，
    等伊洗完澡後, 被告業已離開。嗣後伊撥打電話予被告，但
    被告均不接電話。伊並沒有簽發任何本票予被告，系爭本票
    上之簽名及印文、指印非伊所為等語（見96年度偵字第4437
    號偵查卷第18頁、本院97年4 月16日審判筆錄）。依證人乙
    ○○前開所述，96年1 月8 日時，乙○○與被告並非男女朋
    友，此節亦為被告所不爭，則當時被告與乙○○既非男女朋
    友，顯無被告所稱乙○○因與其交往，為給其保障而簽發系
    爭本票之情事，被告所稱乙○○簽發系爭本票之緣由即屬不
    實。況依被告所述，乙○○並非因2 人間有何債務而簽發系
    爭本票，於此情況下，苟乙○○欲基於情感之因素簽發系爭
    本票，其當會量力而為，然證人乙○○於本院審理時證稱：
    96年1 月間，伊並無支付10,000,000元之能力等語（見本院
    97年4 月16日審判筆錄），則乙○○豈會無端簽發一紙票面
    金額超出其支付能力範圍之票據，被告所稱乙○○簽發系爭
    票據之情節亦難採信。顯見被告前開所辯，要係卸責之詞，
    全無可採。
  (三)本件事證明確，被告犯行堪予認定，自應依法論科。
三、按行使偽造有價證券以使人交付財物，如果所交付者即係該
    證券本身之價值，則其詐欺取財仍屬行使偽券之行為，不另
    成立詐欺罪名（參照最高法院25年上字第1814號判例意旨）
    。故核被告丙○○偽造系爭本票後向乙○○請求票款之所為
    ，係犯刑法第201 條第1 項之偽造有價證券罪。其委請不知
    情之刻印人員偽刻乙○○印章，及其委請不知情之熊惠忠持
    偽造本票向乙○○追索，均係利用不知情之人而為，均為間
    接正犯。被告偽造印章之行為，為偽造有價證券之部分行為
    ；其偽造有價證券後持以行使，行使偽造有價證券之低度行
    為亦為偽造有價證券之高度行為所吸收，均不另論罪。爰審
    酌被告正值青壯，不思以正途營生，竟利用與乙○○原為男
    女朋友之便，偽造乙○○名義且票面金額高達10,000,000元
    之本票，圖以不勞而獲，其心態至為可議，且於知悉系爭本
    票上所按捺之指印為其所有此等明確證據後，猶狡言矢口否
    認，其僥倖之情至明，犯罪後態度惡劣，所偽造之票據雖僅
    1 張，然票面金額高達千萬，惟未將前開票據轉手他人，僅
    以前開票據持向乙○○請求且遭乙○○所拒未予支付分文，
    所生情節尚非重大，及其素行、犯罪動機、手段等一切情狀
    ，量處如主文所示之刑，以示懲儆。扣案偽造發票人「乙○
    ○」、發票日96年1 月8 日、到期日96年1 月11日、票面金
    額新臺幣10,000,000元之本票1 張，不論屬於犯人與否，爰
    依刑法第205 條規定宣告沒收。該本票上偽造「乙○○」之
    署名及印文、指印，則因本票係偽造已宣告沒收，故毋庸再
    宣告沒收，併予敘明。
據上論斷，應依刑事訴訟法第299 條第1 項前段，刑法第201 條
第1 項、第205 條，判決如主文。
本案經檢察官唐道發到庭執行職務。
中    華    民    國    97    年    8     月    21    日
                  刑事第九庭審判長法  官  游紅桃
                                  法  官  蘇琬能
                                  法  官  何燕蓉
以上正本證明與原本無異。
如不服本判決，應於判決送達後10日內向本院提出上訴狀（應附
繕本），其未敘述上訴理由者，應於上訴期間屆滿後20日內補提
理由書狀於本院，上訴於臺灣高等法院。
                                  書記官  魏里安
中    華    民    國    97    年    8     月    21    日
附錄本案論罪科刑法條：
中華民國刑法第201 條第1 項規定：
意圖供行使之用，而偽造、變造公債票、公司股票或其他有價證
券者，處3 年以上10年以下有期徒刑，得併科3 千元以下罰金。
中華民國刑法第205 條規定：
偽造、變造之有價證券、郵票、印花稅票、信用卡、金融卡、儲
值卡或其他相類作為提款、簽帳、轉帳或支付工具之電磁紀錄物
及前條之器械原料及電磁紀錄，不問屬於犯人與否，沒收之。


司法院資訊處製作；財團法人民間司法改革基金會備份。
